臺灣臺北地方法院民事判決　　　　　　　　　　　　九十二年度保險字第一五二號
　　原　　　告　丙○○
　　被　　　告　中國人壽保險股份有限公司
　　法定代理人　甲○○
　　訴訟代理人　戊○○
　　　　　　　　乙○○
　　　　　　　　丁○○
當事人間請求確認保險契約存在事件，本院於民國九十三年四月二十八日言詞辯論終
結，判決如下：
    主    文
確認原告與被告間就「５５５完全保障計劃」團體定期綜合保險契約（保險證號00
0000000）之法律關係存在。
訴訟費用由被告負擔。
    事    實
甲、原告方面：
一、聲明：如主文所示。
二、陳述：
（一）原告於民國（下同）九十一年三月十一日至中國信託銀行斗六分行開戶，經由
      行員李韋益之推薦，購買被告之「５５５完全保障計劃」團體定期綜合保險，
      保障內容為團體定期壽險一百萬元、團體傷害保險一百五十萬元、團體住院醫
      療定額一千五百元、團體住院傷害醫療限額保險二萬元及團體特定傷害事故保
      險一百萬元，月繳保費新台幣（下同）五百五十五元，保險期間為一年，屆期
      除原告於一個月前另行以書面通知被告不再續保外，被告將自動於原告授權之
      金融機構申請扣繳保費並自動續保一年，最高可續保至六十五歲。原告於加保
      同意書中填寫要保人、被保險人基本資料及在自動扣款授權書欄內簽名後，即
      交由行員李韋益填寫其它項目，因當時原告投保意願不高，且被告設計之加保
      同意書中被保險人健康告知及聲明事項欄內並未留有欄位供原告填寫，被告特
      別向李韋益強調因血壓偏高正在南投縣竹山秀傳醫院定期門診治療，惟其回以
      只要非意外事故及生病住院即無關係。嗣原告於九十一年六月十七日在竹山秀
      傳醫院檢查出罹患「大腸癌」，於九十一年六月二十日至彰化基督教醫院開刀
      九十二年三月三日以台北體育場郵局第六○四號存証信函，以原告於投保前二
      個月內曾因疾病赴醫治療，但投保時未據實告知，嚴重影響被告對危險之評估
      ，主張依保險法第六十四條之規定解除系爭保險契約，惟原告於投保時已向行
      員李韋益告知有因血壓偏高而就醫之情形，且原告係投保後才罹患癌症，投保
      時無法預料，原告已盡告知義務，縱認原告未據實告知，因原告之血壓已於九
      十一年六月間恢復正常，並停止就醫，與本件契約之承保及直腸癌之發生自無
      關連或影響，依保險法第六十四條第二項但書之規定，被告不得解除系爭保險
      契約。為此，原告曾函覆被告表示其所為之片面解約無效，原告願意續保，並
      請在原約定帳戶下繼續扣款繳交保險費。爰依兩造之保險契約關係請求確認原
      告與被告間就系爭保險契約之法律關係存在。
（二）原告係因血壓偏高而就醫，醫生僅告知血壓偏高，並未告知原告患有「未明示
      為惡性或良性高血壓心臟病」、「心絞痛」、「高脂質血症」及「頸椎痛」等
      疾病，且原告對診斷結果及病歷亦無法得知，是被告指稱原告明知患有前揭疾
      病卻隱匿而未告知云云，並非實情。
（三）保險契約為最大誠信契約，是保險人應於要保人為說明或陳述前，說明要保書
      之內容，並告知保險法第六十四條之法律效果，始符公平正義原則，否則不得
      以要保人違反據實說明義務為由而解除契約。系爭加保同意書中要保人、被保
      險人基本資料及自動扣款授權書欄以外之各欄內容均係由銀行行員李韋益代寫
      ，其未逐項詢問原告及說明要保書內容，亦未依原告所告知已罹高血壓之內容
      為記載，被告自不得主張原告違反要保人據實說明義務。
三、證據：提出保險契約書、診斷証明書、理賠聯繫通知書、保險給付通知書及給付
    金額表、存證信函等件為證。
乙、被告方面：
一、聲明：原告之訴駁回。
二、陳述：
（一）原告於八十八年七月九日曾至竹山秀傳醫院就診，經診斷出有二尖辦疾病，於
      九十年五月十日起又陸續密集至該院心臟內科就診，至九十一年六月十四日間
      共計門診十數次，其中於投保前二個月內之九十一年一月二十九日及同年三月
      一日兩次看診時，經醫師診斷為患有「未明示為惡性或良性高血壓性心臟病」
      、「心絞痛」、「高脂質血症」及「頸椎痛」等疾病，惟其於加保同意書被保
      險人健康告知及聲明事項第四項「本人最近二個月內不曾因受傷或生病接受醫
      師治醫、診療或用藥及第五項下方所載被保險人如曾經罹患上述第四、五項之
      疾病或症狀，請詳述被保險人之姓名、疾病名稱、治療時間及檢查、治療院所
      、現況結果」等文字下方劃線欄位處，並未為其曾罹患高血壓性心臟病等疾病
      之記載，對於被告之書面詢問，未據實告知。雖原告主張其已告知銀行行員李
      韋益其正因血壓偏高而就醫，惟為李韋益所否認，且被告亦未授權李韋益代為
      接受告知之權限，縱原告所述屬實，對被告亦不生告知之效力，且原告僅告知
      其患有高血壓，對於其患有心絞痛、高脂質血症及頸椎痛等疾病，均未告知，
      仍違反保險法第六十四條第一項所規定之告知義務。
（二）系爭保險為團體綜合保險，投保方式簡便，不需體檢，且具有保險金額不高，
      保費低廉之特性，對於類似「血壓偏高」、「高血壓」或是「心律不整」等案
      件，被告一般均採退保之方式處理，況且原告不僅血壓偏高，實際係罹患「未
      明示為惡性或良性高血壓性心臟病」、「心絞痛」、「高脂質血症」及「頸椎
      痛」等各項疾病，並於投保前二個月到醫院就診二次，如其於投保時告知，被
      告應不予核保。縱原告所投保者為一般壽險，依被告之「醫務查定基準」第五
      之十一至五之十三頁所載，原告之心絞痛之症狀應屬於第三級之缺血性心臟病
      ，而依缺血性心臟病評估表之記載，本件之評估應為：（１）心臟功能（
      Heart Function Parameters）方面，因原告有一次以上之心絞痛發作，故其
      評估為「Med-Max（中度到重度）」之等級；（２）危險因素（Risk Fac tors
      ）方面，因原告投保時已超過45歲，且有高血壓及高脂血症，故其評估為「
      Max」及「Max」（兩個重度）之等級；（３）加總上述，在最後範圍核定（
      Range Decision Table）上為「其他組合」，其處理方式有「PP（延期）-MR
      （移送再保公司）-Decl.（拒保）」。又原告於八十八年七月九日門診時，即
      被診斷出有「二尖瓣疾病」，已符合前揭醫務查定基準第五之十二頁之「合併
      下列疾病（如果可予以評估的）之缺血性心臟病：心臟瓣膜疾病（除了無反流
      的二尖瓣脫垂）」之拒保個案。故原告隱瞞之前揭病情，就一般壽險而言，已
      嚴重影響被告之危險評估，而達拒保之程度，更遑論本件原告所投保者乃保費
      低廉之團體保險，是被告依保險法第六十四條之規定解除保險契約，自屬正當
      。
（三）被告係於原告因直腸癌住院申請理賠後，始獲悉原告未據實告知其患有上開心
      絞痛等疾病，惟被告並非基於原告未曾告知其患直腸癌一節而解約，而係主張
      原告於要保時未告知其患有上開心絞痛等疾病而解約，故原告是否可解約，應
      就原告是否就心絞痛等疾未告知加以審認，與原告罹患直腸癌無涉，否則要保
      人若心存僥倖，儘量隱瞞應據實告知之事實，使原本為保險人所拒保或是須加
      費承保者，企圖以較低廉之保費讓保險人承保，於保險事故發生後，再以與不
      實說明之事項無關為由，獲得保險金之理賠，不啻顯失公平。再者，保險法第
      六十四條第二項但書之適用，乃限於保險人對於已發生之危險拒絕理賠時，方
      有證明未告知事項與已發生之危險間有因關係之必要，否則既無危險之發生，
      何來因果關係之適用？而原告投保之系爭保險，具健康保險之性質，因不同之
      疾病即屬不同之承保危險，故癌症與高血壓屬不同之危險。而原告僅向被告申
      請過大腸癌之癌症理賠，未曾向被告申請任關於高血壓性心臟病或心絞痛所生
      之理賠金，則原告之癌症危險雖已發生，但高血壓性心臟病或心絞痛之危險尚
      未發生，故被告於高血壓性心臟病或心絞痛之危險發生前即解約，自無保險法
      第六十四條第二項但書之適用。
（四）被告之加保同書「被保險人健康告知及聲明事項」欄與「保險期間」欄之間，
      有一空白劃線欄位足供被保險人書寫既往病症，且被告之其他投保人亦均在此
      處填寫過去病史，原告不僅未予利用，未盡其告知義務，反於訴訟中指摘被告
（五）保險法第六十四條並未科予保險人說明加保同意書內容之義務，更無規定保險
      人未說明加保同意書內容時，要保人無須據實說明，且縱認保險人有說明加保
      同意書內容之義務，惟其目的在使要保人得以瞭解加保同意書之內容，倘要保
      人已清楚了解加保同意書內容，要保人即不得以保險人未說明加保同意書內容
      而主張其無須據實說明。查原告自承其有看到要保書聲明事項第四點、第五點
      ，則其既已知悉被告之詢問，卻仍隱匿未予告知，自不得再以投保時被告未對
      其說明加保同意書內容，而主張不負要保人之據實說明義務。
三、證據：提出竹山秀傳醫院保險病歷摘要表、被告核保處理資料、被告醫務查定期
    準節本為證，並聲請本院向竹山秀傳醫院及彰化基督教醫院調取原告之全部病歷
    。
丙、本院依職權向竹山秀傳醫院函詢原告罹患之直腸癌與其之前患有之高血壓性心臟
    病有無關連。
    理  由
一、本件原告起訴主張：原告於九十一年三月十一日至中國信託銀行斗六分行開戶，
    經由行員李韋益之推薦而購買被告之「５５５完全保障計劃」團體綜合定期保險
    ，保障內容為團體定期壽險一百萬元、團體傷害保險一百五十萬元、團體住院醫
    療定額一千五百元、團體住院傷害醫療限額險二萬元及團體特定傷害事故保險一
    百萬元，月繳保費五百五十五元，保險期間為一年，屆期除原告於一個月前另行
    以書面通知被告不再續保外，被告將自動於原告授權之金融機構申請扣繳保費並
    自動續保一年，最高可續保至六十五歲。原告於加保同意書中填寫要保人、被保
    險人基本資料及在自動扣款授權書欄內簽名後，即交由行員李韋益填寫其它項目
    ，因當時原告之投保意願不高，且被告設計之加保同意書中被保險人健康告知及
    聲明事項欄內並未留有欄位供原告填寫，被告遂特別向李韋益強調因血壓偏高正
    在南投縣竹山秀傳醫院定期門診治療，惟其回以只要非意外事故及生病住院即無
    所謂。嗣原告於九十一年六月十七日在竹山秀傳醫院檢查出罹患「大腸癌」，於
    九十一年六月二十日至彰化基督教醫院開刀住院治療，被告並依約給付原告醫療
    保險金一萬八千一百四十八元。詎被告竟於九十二年三月三日以台北體育場郵局
    第六○四存証信函，以原告於投保前二個月內曾因疾病赴醫治療，但於投保時並
    未據實告知，嚴重影響被告對危險之評估，主張依保險法第六十四條之規定解除
    系爭保險契約。惟原告於投保時已向行員李韋益告知有因血壓偏高而就醫之情形
    ，且原告係投保後才罹患癌症，投保時無法預料，原告已盡告知之義務；縱認原
    告未據實告知，因原告之血壓已於九十一年六月間恢復正常，並停止就醫，與
    本件契約之承保及直腸癌之發生自無關連或影響，依保險法第六十四條第二項但
    書之規定，被告亦不得解除系爭保險契約。原告已函覆被告表示其所為之解約無
    效，原告願意續保，並請繼續向原約定帳戶下扣款以繳交保險費等情。爰依兩造
    之保險契約關係，求為命確認原告與被告間就系爭保險契約之法律關係存在之判
    決。
二、被告則以：原告於八十八年七月九日曾至竹山秀傳醫院就診，經診斷出有二尖辦
    疾病，於九十年五月十日起又陸續密集至該院心臟內科就診，至九十一年六月十
    四日間共計門診十數次，其中於投保前二個月內之九十一年一月二十九日及同年
    三月一日兩次看診時，經醫師診斷為患有「未明示為惡性或良性高血壓性心臟病
    」、「心絞痛」、「高脂質血症」及「頸椎痛」等疾病，則原告應知其患有前揭
    疾病，惟其於加保同意書被保險人健康告知及聲明事項第四項本人最近二個月內
    不曾因受傷或生病接受醫師治醫、診療或用藥及第五項下方所載被保險人如曾經
    罹患上述第四、五項之疾病或症狀，請詳述被保險人之姓名、疾病名稱、治療時
    間及檢查、治療院所、現況結果等文字下方劃線欄位處，並未為任何其曾罹患高
    血壓性心臟病等疾病之記載，顯對於被告之書面詢問，未據實告知。雖原告主張
    其已告知銀行行員李韋益其有高血壓就醫之情形，惟為李韋益所否認，且被告亦
    未授權李韋益代為接受告知之權限，縱原告所述屬實，對被告亦不生告知之效力
    且原告僅告知其患有高血壓，對於罹患有心絞痛、高脂質血症及頸椎痛等疾病，
    均未告知，仍足以影響被告對危險之估計，被告自得依保險法第六十四條第二項
    之規定解除系爭保險契約。又系爭保險具健康保險之性質，而癌症與高血壓屬不
    同之危險，則被告於高血壓性心臟病或心絞痛之危險發生前即解約，自無保險法
    第六十四條第二項但書之適用云云，資為抗辯。
三、原告主張其於九十一年三月十一日至中國信託銀行斗六分行開戶，經由行員李韋
    益之推薦而購買被告之「５５５完全保障計劃」團體定期綜合保險，保障內容為
    團體定期壽險一百萬元、團體住院醫療定額一千五百元、團體傷害保險一百五十
    萬元、團體住院傷害醫療限額險二萬元及團體特定傷害事故保險一百萬元，月繳
    保費五百五十五元，保險期間為一年，屆期除原告於一個月前另行以書面通知被
    告不再續保外，被告將自動於原告授權之金融機關申請扣繳保費並自動續保一年
    ，最高可續保至六十五歲。嗣原告因被檢查出罹患「大腸癌」，於九十一年六月
    二十日至彰化基督教醫院開刀住院治療，被告並依約給付原告醫療保險金一萬八
    千一百四十八元。惟被告竟於九十二年三月三日以台北體育場郵局第六○四存証
    信函，以原告於投保前二個月內曾因疾病赴醫治療，但於投保時並未據實告知，
    嚴重影響被告對危險之評估，主張依保險法第六十四條之規定解除系爭保險契約
    之事實，業據其提出加保同意書、保險契約、診斷書、理賠聯繫通知書、保險給
    付通知書及給付金額表、存證信函等件為證（見本院卷第十頁至第二十一頁），
    且為被告所不爭，自堪信為真。又原告主張其並未違反告知義務，且高血壓等與
    直腸癌之發生並無關連或影響，被告不得依保險法第六十四條第二項之規定解除
    契約，兩造之保險契約關係仍存在等語，雖為被告所否認，並以前詞置辯。惟查
    ：
（一）被告抗辯原告自九十年五月十日起至九十一年六月十四日止之期間曾陸續至竹
      山秀傳醫院心臟內科就診共十數次，其中於投保前二個月內之九十一年一月二
      十九日及同年三月一日兩次看診時，經醫師診斷為患有「未明示為惡性或良性
      高血壓性心臟病」、「心絞痛」、「高脂質血症」及「頸椎痛」等疾病，惟原
      告於加保同意書中被保險人健康告知及聲明事項第四項「本人最近二個月內不
      曾因受傷或生病接受醫師治醫、診療或用藥」，及第五項「被保險人如曾經罹
      患上述第四、四五項之疾病或症狀，請詳述被保險人之姓名、疾病名稱、治療
      時間及檢查、治療院所、現況結果」等文字下方劃線欄位處，並未為其曾罹患
      前揭病疾之記載等情，有加保同意書及原告之竹山秀傳醫院病歷在卷可稽（見
      本院卷第五十一頁至第五十九頁），且為原告所不爭，自堪信為真。原告雖主
      張投保時曾告知銀行行員李韋益其正因血壓偏高而就醫云云，惟為被告所否認
      ，且原告就此復未能舉證以實其說，尚非可取。又一般人因身體不適就醫，為
      得知其原因，均會主動詢問醫師其診斷之結果，縱未詢問，醫師亦應會告知，
      而原告又係密集至同一心臟內科看診，衡情自不能不知其患有前揭疾病，是其
      主張因醫生未告知而不知其患有前揭疾病云云，實難以遽信，被告抗辯原告於
      投保時未具實告知其曾因前揭疾病就診，應為可取。
（二）按訂立契約時，要保人對於保險人之書面詢問，應據實說明。要保人故意隱匿
      ，或因過失遺漏，或為不實之說明，足以變更或減少保險人對於危險之估計者
      ，保險人得解除契約；其危險發生後亦同。但要保人證明危險之發生未基於其
      說明或未說明之事實時，不在此限，保險法第六十四條第一項、第二項定有明
      文。查系爭團體定期綜合保險共包括團體定期壽險、團體傷害保險、團體住院
      傷害醫療定額險、團體特定傷害事故保險及團體住院醫療定額保險等五種保險
      。就其中之團體住院醫療定額保險部分，依卷附系爭定期綜合保險重要條款之
      約定（見本院卷第十二頁），被告於被保險人在契約有效期間內接受住院治療
      時，有給付保險金之義務，亦即以被保險人接受住院治療，為危險之發生。本
      件原告雖未具實告知其曾因高血壓性心臟病、高脂質血及心絞痛等疾病就診，
      惟前揭疾病與其罹患直腸癌而開刀住院之危險發生無關，此為兩造所不爭，並
      有竹山秀傳醫院九十三年二月九日九十三竹秀公字第九三００五一號函可稽（
      見本院卷第一八０頁），則縱認原告未告知之事項已足以影響被告對危險之估
      計，依保險法第六十四條第二項但書之規定，被告仍不得主張解除契約。被告
      雖抗辯其係以原告未告知高血壓性心臟病為由解除契約，因高血壓性心臟病與
      癌症屬不同之危險，故高血壓性心臟病或心絞痛之危險尚未發生，自無保第六
      十四條第二項但書之適用云云，惟住院醫療保險既係以被保險人住院治療為危
      險之發生，而非以住院之病因作區別，則不論原告是因癌症或高血壓性心臟病
      危險即已發生，而有保險法第六十四條第二項但書之適用，是被告抗辯危險尚
      未發生云云，尚非可取。
（三）又系爭綜合保險中之團體傷害保險、團體特定傷害事故保險及團體傷害醫療限
      額保險係以被保險人遭受意外傷害事故為危險之發生，而原告罹患直腸癌，雖
      非屬遭遇意外傷害事故，危險尚未發生，惟因此種保險著重在意外事故發生之
      機率，則原告未具實告知前揭疾病，是否即會影響被告對於危險之評估，已非
      無疑，而被告對此有利於己之事實，復未能舉證以實其說，則其主張依前揭保
      險法第六十四條第二項之規定解除此部分之保險契約，亦非有據。至就團體定
      期壽險之部分，因係以被保險人殘廢或死亡為危險之發生，是原告罹癌固不構
      成危險之發生。惟因遍觀系爭團體定期綜合保險重要條款之約定，並無前揭五
      種保險契約有何主附約關係或得分別解除契約之約定，被告亦陳稱其係以該五
      項保險契約合為一保險計劃，須同時承保，不單獨販售，故系爭綜合保險所包
      括之前揭五項保險契約間，應具有不可分離之關係。從而，縱認被告就其中之
      團體定期壽險部分有保險法第六十四條第二項所定之解除契約事由，因被告不
      得僅解除該定期壽險部分之契約，而就其餘之四種保險契約，被告又不得主張
      依保險法第六十四條第二項規定之解除契約，已如前述，則就定期壽險之部分
      ，即因其餘四種保險契約無解約之事由而一併不得解約，是被告抗辯其得因定
      期壽險部分有保險法第六十四條之解約事由而解除全部契約云云，自非可取。
（四）被告雖又辯稱其就原告罹患直腸癌部分已為理賠，且其係以原告未告知患有心
      絞痛等疾病而解約，非基於原告未曾告知罹患直腸癌而解約，而原告所患心絞
      痛等疾病已符合被告拒保之情形，如不許被告解約有失公平云云。惟查，被告
      對於原告罹患直腸癌部分雖已理賠，惟契約一經解除，即自始視為無契約存在
      ，則原告能否終局保有被告就直腸癌部分之理賠，已非無疑。則被告於理賠後
      解除契約，或未為理賠逕行解除契約，其結果未必有所不同，被告以其已就原
      告罹患直腸癌部分理賠，主張若不許其解約有失公平，實非可取。又系爭契約
      保險期間為一年，被告若認原告未告知患有高血壓、心絞痛等情形，影響其危
      險評估，似非不得以增加保險費，或將高血壓、心絞痛等疾病列為除外不保，
      或於一年之保險期間屆滿時，不續為承保之方式處理，其抗辯此其情形若不許
      其解約即顯失公平，亦無可取。
四、綜上所述，被告既不得依保險法第六十四條第二項之規定解除系爭團體定期綜合
    保險契約，則兩造間之保險契約關係自仍有效存在。從而，原告依契約關係，請
    求確認兩造間就系爭團體定期綜合保險之法律關係存在，洵屬有據，應予准許。
五、本件事證已臻明確，兩造其餘主張陳述及所提之證據，核與判決結果無影響，爰
    不另一一論述，附此敘明。
六、據上論結，本件原告之訴為有理由，依民事訴訟法第七十八條，判決如主文。
中　　　華　　　民　　　國　　九十三　　年　　　五　　　月　　二十八　　日
                    　　　　　　　　　　台灣台北地方法院民事第三庭
                      　　　　　　　　　　　審判長法  官  張靜女
                                                  法  官  李慈惠
                                                  法  官  李宜娟
右正本係照原本作成。
如不服本判決應於送達後廿日內向本院提出上訴狀。
中　　　華　　　民　　　國　　九十三　　年　　　五　　　月　　二十八　　日
                                              法院書記官  高菁菁
